臺灣高等法院臺南分院刑事判決　　　　100年度上訴字第671號
上　訴　人
即　被　告　鄭聖龍
選任辯護人　裘佩恩律師
　　　　　　魏琳珊律師
上列上訴人因偽造文書等案件，不服臺灣嘉義地方法院100 年度
訴字第109 號中華民國100年4月26日第一審判決（起訴案號：臺
灣嘉義地方法院檢察署99年度偵字第9147號、第9760號），提起
上訴，本院判決如下：
    主  文
原判決關於鄭聖龍部分撤銷。
鄭聖龍共同犯偽造公文書罪，處有期徒刑壹年貳月。扣案如附表
二所示之物，均沒收。
    事  實
一、緣鄭聖龍與吳志偉（民國78年4 月19日生，業經原審法院以
    共同犯偽造公文書罪，判處有期徒刑1年6月，吳志偉不服提
    起上訴，上訴後在本院撤回上訴確定）、朱彥溥（81年6 月
    11日生，業經原審法院以共同犯偽造公文書罪，判處有期徒
    刑1年2月確定）係朋友關係，均明知詐欺集團成員年籍真實
    姓名不詳綽號「阿明」之成年男子，及其餘年籍姓名真實不
    詳之成年人共組詐欺集團，利用電話詐欺之方式向被害人詐
    騙財物，竟仍與該詐欺集團成員共同意圖為自己不法所有，
    而基於詐欺取財、偽造公文書、特種文書及僭行公務員職權
    之犯意聯絡，於99年11月14日晚間，在台中市○○路大都會
    網咖，經由詐欺集團成員年籍真實姓名不詳綽號「阿明」之
    成年男子招攬，加入「阿明」所屬之詐騙集團，由上開詐欺
    集團成員負責電話聯繫詐騙對象，取信於詐騙對象後，再由
    其等3 人擔任取款車手之角色。該綽號「阿明」之成年男子
    即於當日晚間交付新臺幣（下同）2 萬元，由吳志偉以其名
    義於當日21時40分許，租用車號7510-SG 號自小客車（租期
    自99年11月14日21時40分許至99年11月19日21時40分許），
    租車後，「阿明」並交付如附表二編號1所示之3支行動電話
    （作為相互聯繫之用）、附表二編號2 所示之衛星定位導航
    器1臺（作為前往詐騙地點之用）、附表二編號4所示之「法
    務部地檢署監管科」關防1 枚（以不詳方式取得）及印有「
    臺灣省法務部行政單位監管科書記官馬永德」等足以表彰服
    務於該公署之公務員身分服務單位、官銜之證明文件之服務
    證1 張（照片處空白）予吳志偉，由吳志偉將上開照片處空
    白之服務證交予朱彥溥，約定屆時由朱彥溥擔任「馬永德書
    記官」，隨由朱彥溥在不詳時間、地點黏貼其照片於上開服
    務證進而偽造如附表二編號3 所示之服務證，足以生損害於
    法務部執行公務之正確性。3人並於上開租車期間，每日8時
    30分許前往大都會網咖待命接受「阿明」之電話指示。
二、因蔡照美（27年9 月23日生）前受與吳志偉、朱彥溥及鄭聖
    龍無犯意聯絡之該不詳詐欺集團成員於99年11月17、18日先
    以如下之相同手法詐騙蔡照美35萬元得手。其後，該不詳詐
    欺集團復萌生上開犯意，欲再次對蔡照美行騙，遂由「阿明
    」於99年11月19日9 時許，撥打上開交付予吳志偉之如附表
    二編號1 所示之其中一支行動電話，通知吳志偉、朱彥溥及
    鄭聖龍攜帶如附表二編號1、2、3、4所示之物南下嘉義取款
    。另由該詐欺集團之不詳年籍姓名之成年人自稱「侯名皇檢
    察官」，於99年11月19日13時許撥打電話與蔡照美，僭稱係
    「台北地檢署檢察官」，佯稱必須將金融帳戶內款項領出清
    查及保管，始得洗清罪嫌，並指派地檢署監管科專員前往取
    款，欲以此誆騙蔡照美40萬元，並約定在其嘉義市○○街10
    9 巷住處附近取款。嗣吳志偉、朱彥溥及鄭聖龍駕駛上開租
    用自小客車抵達嘉義後，接獲「阿明」電話通知指示，即推
    由朱彥溥於當日13時47分許，先前往蔡照美上開住處附近某
    7-11便利商店接收「台北地檢署公證科收據」傳真1 紙（其
    上公文日期為99年11月19日、受公證科清查金額為40萬元、
    檢察官為侯名皇、尚未偽造「法務部地檢署監管科」之印文
    ），隨即由朱彥溥在上開車輛內持如附表二編號4 所示之物
    蓋印在上開接收之「台北地檢署公證科收據」傳真而偽造印
    文及公文書，足以生損害於臺灣臺北地方法院檢察署執行公
    務之正確性。期間並由「阿明」電話通知吳志偉關於蔡照美
    年籍資料、個人及交通工具特徵，由乘坐在上開車輛副駕駛
    座之鄭聖龍負責抄寫如附表二編號6 所示之便條紙，以資辨
    識。嗣於99年11月19日14時35分許，吳志偉、朱彥溥及鄭聖
    龍在嘉義市○區○○街與啟明路之交岔路口處等候之際，原
    計畫由朱彥溥配戴上開假識別證，假冒書記官頭銜及攜帶上
    開偽造之「台北地檢署公證科收據」擔任出面向被害人取款
    之「車手」與蔡照美接洽，然蔡照美於當日下午前往臺灣銀
    行取款之時，經行員提醒報警處理，並由警方在現場佈線埋
    伏，其等3人因疑有警方在場，欲駕車逃逸，然當場為警盤
    查逮捕，詐欺取財始未得逞，並當場扣得如附表二編號1至6
    所示之物。
三、案經蔡照美訴由嘉義市政府警察局第二分局報告臺灣嘉義地
    方法院檢察署檢察官偵查起訴。
    理  由
壹、證據能力方面
一、按被告以外之人於偵查中向檢察官所為陳述，除顯有不可信
    之情況者外，得為證據，刑事訴訟法第159條之1第2 項定有
    明文。檢察官在偵查中對被告以外之人所為之偵查筆錄，性
    質上屬傳聞證據，惟刑事訴訟法規定檢察官代表國家偵查犯
    罪、實施公訴，依法其有訊問被告、證人及鑑定人之權，證
    人、鑑定人並須具結，而實務運作時，檢察官偵查中向被告
    以外之人所取得之陳述，原則上均能遵守法律規定，不致違
    法取供，其可信度極高，職是，被告以外之人前於偵查中已
    具結而為證述，除反對該項供述具有證據能力之一方，已釋
    明「顯有不可信之情況」之理由外，不能遽指該證人於偵查
    中之陳述不具證據能力。證人蔡照美、證人即共同被告朱彥
    溥、吳志偉於檢察官偵查時以證人身分具結所為之證述，係
    檢察官令渠等以證人身分具結後所為之證述，有該證人之結
    文附卷可稽，被告對上開證人之證述，未提及檢察官在訊問
    時有不法取供之情形，亦未釋明上開證人之證述有何顯不可
    信之情況，揆諸上開說明，上開證人蔡照美、證人即共同被
    告朱彥溥、吳志偉在檢察官訊問時，具結前、後所為之證述
    ，應均具有證據能力。
二、次按被告以外之人於審判外之言詞或書面陳述，除法律有規
    定者外，不得作為證據，刑事訴訟法第159條第1項固定有明
    文。惟被告以外之人於審判外之陳述，雖不符刑事訴訟法第
    159條之1至第159條之4規定，而經當事人於審判程序同意作
    為證據，法院審酌該言詞陳述或書面陳述作成時之情況，認
    為適當者，亦得為證據；當事人、代理人或辯護人於法院調
    查證據時，知有第159條第1項不得為證據之情形，而未於言
    詞辯論終結前聲明異議者，視為有前項之同意，同法第 159
    條之5 亦有明文。復按被告以外之人於檢察事務官、司法警
    察官或司法警察調查中所為之陳述，與審判中不符時，其先
    前之陳述具有較可信之特別情況，且為證明犯罪事實存否所
    必要者，得為證據，刑事訴訟法第159條之2定有明文。是依
    本條規定，被告以外之人於檢察事務官、司法警察（官）調
    查時所為之陳述，屬傳聞證據，依同法第159 條規定，本無
    證據能力，必具備「可信性」及「必要性」二要件，始例外
    得適用上開第159條之2規定，認有證據能力，採為證據。其
    中所謂「有較可信之特別情況」，係屬「信用性」之證據能
    力要件，而非「憑信性」之證據證明力，法院自應比較其前
    後陳述當時之原因、過程、內容、功能等外在環境加以觀察
    ，以判斷先前之陳述，是否出於真意之供述、有無違法取供
    等，其信用性獲得確定保障之特別情況。而所稱「為證明犯
    罪事實存否所必要者」，係指就具體個案案情及相關卷證判
    斷，為發現實質真實目的，認為除該項審判外之陳述外，已
    無從再就同一供述者，取得與其上開審判外陳述之相同供述
    內容，倘以其他證據代替，亦無從達到同一目的之情形而言
    （最高法院96年度台上字第1431號判決意旨參照）。查證人
    即共同被告朱彥溥、吳志偉係與本件犯罪過程發生時間緊密
    接觸之人，對於上開知悉綽號「阿明」之年籍真實姓名不詳
    之成年男子係詐欺犯罪集團之成員，本次犯行分工擔任打電
    話施詐，居間聯繫、偽造相關書證、租車、開車、導航、記
    事被害人特徵、拿取文書傳真、偽造印文，出面施詐（本件
    未得逞）及統籌指揮等任務應知悉並較為接近事實之人，證
    人即共同被告朱彥溥、吳志偉於警詢所為之陳述，應認係親
    身體驗之客觀事實所為之證述，且係出於自己之自由意志所
    為陳述，且未直接面對被告等，心理上因而所受壓力較小等
    外部情形觀之，彼等於警詢中較有可能據實陳述，所供顯具
    有較可信之特別情況；是無論在當時環境條件及證人朱彥溥
    、吳志偉（99年11月19日）在警詢時所為陳述，較之其等在
    事發後在原審（100年4月12日）到庭結證陳述不符相較，證
    人即共同被告朱彥溥、吳志偉在上開審判上語多保留（時間
    忘記了、沒有辦法確定、我忘記了、我不知道；或好像有吧
    、我不知道、應該是吧）等情，應認證人即共同被告朱彥溥
    、吳志偉在上開審判中之陳述，在客觀上去觀察，顯係對本
    案之重要關係事項之陳述，多所保留或語多隱瞞不實，則證
    人即共同被告朱彥溥、吳志偉在上開警詢時所為之陳述，自
    較證人即共同被告朱彥溥、吳志偉在上開審判中所為陳述，
    在客觀上應認具有較為可信，且就具體個案案情及相關卷證
    判斷，為發現實質真實目的，認為除其等上開警詢筆錄該項
    審判外之陳述外，已無從再就同一供述者，取得與其上開審
    判外陳述之相同供述內容，倘以其他證據代替，亦無從達到
    同一目的之情形，應認證人即共同被告朱彥溥、吳志偉於警
    詢時所為陳述，應係證明犯罪事實存否所必要者，揆諸前開
    說明，其效力不受影響，自得引用為論罪之依據。
三、又按刑事訴訟法第158條之3規定：「證人、鑑定人依法應具
    結而未具結者，其證言或鑑定意見，不得作為證據。」，其
    中所謂「依法應具結而未具結者」，係指檢察官或法官依刑
    事訴訟法第175 條之規定，以證人身分傳喚被告以外之人（
    證人、告發人、告訴人、被害人、共犯或共同被告）到庭作
    證，或雖非以證人身分傳喚到庭，而於訊問調查過程中，轉
    換為證人身分為調查時，此時其等供述之身分為證人，則檢
    察官、法官自應依本法第168 條有關具結之規定，命證人供
    前或供後具結，其陳述始符合第158條之3之規定，而有證據
    能力。若檢察官或法官非以證人身分傳喚而以告發人、告訴
    人、被害人或共犯、共同被告身分傳喚到庭為訊問時（例如
    刑事訴訟法第七十一條、第二百十九條之六第二項、第二百
    三十六條之一第一項、第二百四十八條之一、第二百七十一
    條第二項、第二百七十一條之一第一項），其身分既非證人
    ，即與「依法應具結」之要件不合，縱未命其具結，純屬檢
    察官或法官調查證據職權之適法行使，當無違法可言。而前
    揭不論係本案或他案在檢察官面前作成未經具結之陳述筆錄
    ，係屬被告以外之人於偵查中向檢察官所為之陳述，本質上
    屬於傳聞證據，基於保障被告在憲法上之基本訴訟權，除該
    被告以外之人死亡、身心障礙致記憶喪失或無法陳述、滯留
    國外或所在不明而無法傳喚或傳喚不到、或到庭後拒絕陳述
    等情形外，如已經傳喚到庭具結而為陳述，並經被告之反對
    詰問，或被告已放棄其反對詰問權，前揭非以證人身分而在
    檢察官面前未經具結之陳述筆錄，除顯有不可信之情況者外
    ，得為證據，並應於判決內敘明其符合傳聞證據例外之理由
    ；又前揭非以證人之身分在審判中之陳述筆錄，如該被告以
    外之人已經法院以證人身分傳喚到庭並經具結作證，且由被
    告為反對詰問，該未經具結之陳述筆錄因屬審判上之陳述，
    自有證據能力；如係在另案法官面前作成之陳述筆錄，本質
    上亦屬傳聞證據，自得依本法第159條之1第1 項之規定，認
    有證據能力。不能因陳述人未經具結，即一律適用本法第15
    8 條之3 之規定，排除其證據能力（最高法院97年台上字第
    483 號判決意旨及96年台上字第3527號判決意旨參照）。經
    查：本件證人即共同被告吳志偉、朱彥溥經檢察官、法官前
    非以證人之身分或以證人之身分所為之證述，然證人吳志偉
    、朱彥溥既經原審審理時依法傳訊其到庭具結陳述，並經被
    告分別予以詰問（見原審卷第95頁至135 頁），足見本件已
    保障被告鄭聖龍對證人吳志偉、朱彥溥之反對詰問權，證人
    即共同被告吳志偉、朱彥溥以共同被告或其他非以證人之身
    分向法官或檢察官所為之供述，應屬業經完足調查之証據，
    自得作為認定犯罪事實之判斷依據，合先敘明。
四、另按被告以外之人於審判外之言詞或書面陳述，除法律有規
    定者外，不得作為證據；又被告以外之人於審判外之陳述，
    雖不符合同法第159條之1至第159條之4之規定，但經當事人
    於審判程序同意作為證據，法院審酌該言詞陳述或書面陳述
    作成時之情況，認為適當者，亦得為證據。當事人、代理人
    或辯護人於法院調查證據時，知有第159條第1項不得為證據
    之情形，而未於言詞辯論終結前聲明異議者，視為有前項之
    同意，刑事訴訟法第159條第1項及第159條之5分別定有明文
    。本判決下列所引用之除公務員職務上製作之紀錄文書，並
    無顯不可信之情況，依刑事訴訟法第159條之4第1 款規定，
    有證據能力外，其餘屬傳聞證據部分，業經檢察官、被告鄭
    聖龍及其辯護人於本院審判期日中均明示同意此部分之證據
    有證據能力（見本院卷第60頁、100 頁），並且迄至言詞辯
    論終結前亦未撤回前開同意，本院審酌上開證據資料製作時
    之情況，尚無違法不當及證明力明顯過低之瑕疵，且認為以
    之作為證據應屬適當，爰依刑事訴訟法第159條之5規定，認
    前揭證據資料均有證據能力。
貳、認定犯罪事實所憑之證據及理由
一、訊據被告鄭聖龍對其確有與共同被告吳志偉、朱彥溥等人於
    99年11月19日9 時許一同搭乘共同被告吳志偉駕駛之上開自
    小客車南下嘉義；期間並為共同被告吳志偉抄寫如附表二編
    號6 所示之便條紙上關於告訴人年籍、個人及交通工具特徵
    等資料暨其等3 人於99年11月19日14時35分許，當場為警盤
    查逮捕等事實均坦承不諱。惟矢口否認有何涉犯偽造公文書
    等之犯行，辯稱：伊對被告吳志偉、朱彥溥南下嘉義行騙取
    款等並不知情，伊僅係順道到嘉義探訪母親云云。
二、經查：
(一)、99年11月17日13時許，先由該詐欺集團之1 名不詳成員撥打
    電話與告訴人蔡照美誆稱係「桃園民生郵局人員」，詢問告
    訴人蔡照美有無委託他人至郵局領取存款，並表示會替其向
    警方報案。另不詳之2 成員續撥打電話與告訴人蔡照美，分
    別誆稱係「桃園縣警察局鄭教官、王科長」，告以告訴人蔡
    照美之金融帳戶遭人冒用，現為人頭帳戶，該案已轉由「臺
    北地檢署檢察官」偵辦。另1 名不詳成員再於次日撥打電話
    與告訴人蔡照美，誆稱係「侯名皇檢察官」，佯稱必須將金
    融帳戶內款項領出清查及保管，始得洗清罪嫌，並會指派地
    檢署監管科專員前往取款。告訴人蔡照美乃於同日14時許自
    其臺灣銀行帳戶提領35萬元現金。嗣由真實姓名年籍不詳、
    自稱「吳英豪」專員之成年男子持偽造如附表一編號1 所示
    之偽造公文書傳真（其上公文日期為99年11月18日、受公證
    科清查金額為35萬元、檢察官為侯名皇、已有偽造「臺灣法
    務部地檢署印」印文1 枚），於同日15時許，至嘉義市○○
    路蘭潭國小校門口，向告訴人蔡照美誆稱係臺北地檢署公證
    科書記官之公務員，欲收取35萬元現金，並同時交付上開「
    台北地檢署公證科收據」公文書予告訴人蔡照美，告訴人蔡
    照美當場交付35萬元現金予自稱「吳英豪」之詐騙集團成員
    。另自稱「侯名皇檢察官」之該詐欺集團不詳成員又於99年
    11月19日13時許撥打電話與告訴人，以相同說詞誆騙告訴人
    蔡照美40萬元，並約定在其嘉義市○○街109 巷住處附近取
    款，然告訴人蔡照美於當日下午前往臺灣銀行取款之時，經
    行員提醒始報警處理乙情，業據證人即告訴人蔡照美於警詢
    及偵查中證述明確（見警卷第25頁至27頁、偵查卷第68頁、
    69頁），並有證人蔡照美所抄寫便利商店傳真電話便條紙 1
    張、證人蔡照美臺灣銀行存摺封面、內頁影本、99年11月18
    日台北地檢署公證科收據各1 紙附卷可參（見警卷第51頁、
    52頁、偵查卷第73頁），及扣案如附表二編號5 所示之物可
    資佐證，是告訴人蔡照美自99年11月17日13時許至同年月19
    日13時許，分別接獲上開詐欺集團成員之詐騙電話，先於同
    年月18日下午遭詐騙35萬元，後於同年月19日下午前往臺灣
    銀行領款時，經行員提醒，始報警處理乙節，應屬明確，合
    先敘明。
(二)、另上揭犯罪事實，業據證人即共同被告吳志偉、朱彥溥於警
    詢時及偵查中證述明確。證人吳志偉於警詢時供述：「本來
    我與鄭聖龍及朱彥溥等三人同車在我所駕駛之7510-SG 號自
    小客車車內，停放在嘉義市○○街109 巷巷口對面等候指示
    要向該巷內16號一名婦人蔡照美收取詐騙的錢款新台幣40萬
    元，後來因為看見該婦人返回巷內住處時後面跟隨著一名男
    子懷疑是警方人員，所以我才會駕車離開，想不到我車剛開
    到嘉義市○○街與啟明路口時就被警方攔查查獲了，當時的
    時間為99年11月19日下午14時35分。」、「（警方上述所查
    扣之手機三支、偽造之服務證、監管公文收據、官防、被害
    人資料便條紙及車用衛星導航系統等證物係何人所有？作何
    用途？）扣案中之手機三支、偽造服務證、監管公文收據、
    官防、車用衛星導航系統等證物，都是一名綽號『阿明』之
    男子他於99年11月14日下午約21時40分許，我租得7510- SG
    號自小客車後，在台中市○區○○路350 號合運租車行附近
    道路路旁【詳細地點我已經不記得了】親手交給我準備用來
    詐騙錢款要使用的；另外被害人蔡照美個人資料便條紙是我
    於99年11月19日11時許在嘉義市○○街109 巷附近等候『阿
    明』他進一步指示給我在車上我聽後轉知給同車上之鄭聖龍
    他所寫的，該資料是阿明指示我用來確認被害人之特徵等相
    關資料，方便用來會面取款的。」、「（你與鄭聖龍及朱彥
    溥等三人是何關係？）我與鄭聖龍及朱彥溥三人都是受僱於
    綽號『阿明』共同出來向被害人騙取錢款的；我們三人都是
    同事關係。」、「（你們三人是如何分工？如何計酬？）我
    們三人是以我名義出面租車做為詐騙取款之交通工具，星期
    一至星期五這五天為上班時間，每天早上約8 時30分我們三
    人都會固定相約在台中市○○路大都會網咖附近碰面後就開
    始上班，上班後我就會將上述三支手機全部開機等候『阿明
    』指示，再由我開車載他們到指定之地點詐騙取款，我負責
    接電話指示，鄭聖龍他是在車上協助我受指示執行的工作，
    另外朱彥溥他是扮演假冒書記官出面取款的角色；當初『阿
    明』他是跟我講說平常都會給我零用錢，如果我有收取到詐
    騙錢款時就會給我多一點，詳細的數目沒有跟我講；鄭聖龍
    及朱彥溥二人的情形我就不知道了。」、「（扣案中之偽造
    服務證、監管公文收據及官防等證物係何人所製作？）我不
    知道是何人製作的，那些都是『阿明』他交給我的。」、「
    （你們於今19日，準備要向被害人蔡照美詐騙多少錢？）新
    台幣40萬元。」（見警卷第2頁、3頁、9 頁）、於偵查中亦
    結證：「（99年11月19日下午2 點35分你是在嘉義市○○街
    與啟明路口為警查獲否？）是，綽號阿明叫我去租豐田牌白
    色車，在99年11月14日在台中市合運租車，綽號阿明拿二萬
    元給我，我花了一萬多元租五天，從99年11月14日到19日晚
    上共租五天，綽號阿明叫我等他電話，我跟朱彥溥及鄭聖龍
    在一起，我們三人是朋友，從99年11月15日起開始等綽號阿
    明的電話，19日才由我開車載鄭聖龍及朱彥溥從台中市到嘉
    義市。在車上扣到一個印章、在嘉義市被害人家附近的便利
    商店收的一張傳真公文、我拿阿明打電話給朱彥溥聽，由朱
    彥溥下車去拿傳真公文，還有一個證件，證件上面照片是朱
    彥溥的，綽號阿明在99年11月14日租完車子之後，拿印章及
    證件給我，叫我放在車上，綽號阿明並拿三支電話給我，他
    說不一定打那一支，我不知道綽號阿明真實姓名，由我負責
    開車，由朱彥溥下車，鄭聖龍在車上幫我寫資料，因我要開
    車講電話沒有辦法寫，所以我跟鄭聖龍講要去拿錢那個人的
    資料，穿著、男生、女生騎什麼車等，由鄭聖龍寫下來。」
    、「（你們準備跟被害人拿多少錢？）拿40萬元，綽號阿明
    說拿到錢的話會分一點給我。」、「（【提示警卷第49頁台
    灣省法務部單位服務證】這是做什麼用的？）是綽號阿明拿
    沒有貼片的空白服務證跟官印一起拿給我的，叫朱彥溥先去
    拍照，由朱彥溥自己把照片貼上去，綽號阿明在網咖時有見
    過朱彥溥，他叫朱彥溥去拍照。」、「（【提示警卷第48頁
    台北地檢署收據一紙】你說的收據這份嗎？）99年11月19日
    下午1 點多我們到被害人家附近，由朱彥溥下車去收，朱彥
    溥拿給我，我只有看金額是40萬元，我就交給朱彥溥，鄭聖
    龍坐在副駕駛座。」、「（【提示警卷第58頁照片】這個印
    章是誰的？）是綽號阿明交給我的，放在車子上，99年11月
    19日朱彥溥下車去收的傳真收據，沒有蓋大印，我拿這個印
    章叫朱彥溥自己蓋，鄭聖龍坐在副駕駛座。」（見偵查卷第
    26頁、27頁）等語，核與證人即共同被告朱彥溥於警詢時供
    述：「本來我與鄭聖龍及吳志偉等三人同車在吳志偉所駕駛
    之7510-SG號自小客車車內，停放在嘉義市○○街109巷巷口
    對面等候指示要向該巷內16號一名婦人蔡照美收取詐騙的錢
    款新台幣40萬元，後來我們三人因為看見該婦人返回巷內住
    處時後面有跟隨著一名男子懷疑是警方人員，所以吳志偉才
    會駕車要載我們離開，想不到我們車剛開到嘉義市○○街與
    啟明路口時就被警方攔查查獲了，當時的時間為99年11月19
    日下午14時35分。」、「（警方上述所查扣之手機三支、偽
    造之服務證、監管公文收據、官防、被害人資料便條紙及車
    用衛星導航系統等證物係何人所有？作何用途？）扣案中之
    手機三支、偽造服務證、監管公文收據、官防、車用衛星導
    航系統等證物，都是一名綽號『阿明』之男子他於99年11月
    14日下午約21時40分許，在吳志偉租得該7510-SG 號自小客
    車後，在台中市○區○○路350 號合運租車行附近道路路旁
    【詳細地點我已經不記得了】親手交給我們三人準備用來詐
    騙錢款要使用的；另外被害人蔡照美個人資料便條紙是鄭聖
    龍於99年11月19日11時許在嘉義市○○街109 巷附近等候『
    阿明』他進一步指示給我們時在車上吳志偉聽後轉知給同車
    上之鄭聖龍他所寫的，該資料是阿明指示我們用來確認被害
    人之特徵等相關資料，方便用來會面取款的。」、「（你與
    鄭聖龍及吳志偉等三人是何關係？）我與鄭聖龍及吳志偉三
    人平時都是朋友的關係，我們三人都是受僱於綽號『阿明』
    共同出來向被害人騙取錢款的；工作上我們三人都是同事關
    係。」、「（你們三人是如何分工？如何計酬？）我們三人
    是以吳志偉名義出面租車做為詐騙取款之交通工具，星期一
    至星期五這五天為上班時間，每天早上約8 時30分我們三人
    都會固定相約在台中市○○路大都會網咖附近碰面後就開始
    上班，上班後吳志偉就會將上述三支手機全部開機等候『阿
    明』指示，再由我開車載他們到指定之地點詐騙取款，吳志
    偉負責接電話指示，鄭聖龍他是在車上協助吳志偉受指示執
    行的工作，另外我則是扮演假冒書記官出面取款的角色；當
    初『阿明』他是跟我講說，如果我有出面向被害人收取到詐
    騙錢款時，他就會依得款詐騙金額的一成給我做為工作酬勞
    ，因為到目前我都還沒出面拿到過錢所以酬勞為零。鄭聖龍
    及吳志偉二人的情形我就不知道了。」、「（你們於今19日
    ，準備要向被害人蔡照美詐騙多少錢？）新台幣40萬元。」
    、「（警方所扣案調查之台北地檢署公證科收據【99年11月
    19日、案號九十九年度金字第0098613 號】，該收據是你們
    於何時、何處所接收到的？）於99年11月19日13時47分，於
    嘉義市○路段上的7-11便利商店（被害人住處附近）我本人
    下車到店內所接收的。」（見警卷第14頁至17頁）、於偵查
    中結證：「（99年11月19日下午2 點35分你是在嘉義市○○
    街與啟明路口為警查獲否？）是，在車子查扣手機、印章、
    台北地檢署公證科收據、台灣省法務處服務證，上面貼我照
    片，綽號阿明男子就是吳志偉朋友，叫我拍照片交給他，他
    說看是誰要下車，就是拿那個收據給被害人，貼我照片就由
    我下車，車上有吳志偉、鄭聖龍及我，由吳志偉開車載我及
    鄭聖龍從台中市○○路大都會網咖，來嘉義市找收據上那個
    名字，叫我拿收據給他，他會拿錢給，綽號阿明叫我做地下
    書記官。鄭聖龍是吳志偉忙不過來幫他做一點事情或買東西
    ，吳志偉叫他做什麼，他就做什麼，我在車上睡覺。」、「
    （你們準備跟被害人拿多少錢？）拿40萬元，．．．．，鄭
    聖龍、吳志偉叫我拿到40萬元後，電話中的人再打電話過來
    ，照電話中的人指示去做。」、「（你剛剛不是說由誰下車
    ，就貼誰的照片，為什麼不是鄭聖龍下車？）我想說我在車
    上睡覺，就由我下車，吳志偉開車，電話也是他接，鄭聖龍
    只是幫忙寫一些資料或買東西，我們從99年11月15日開始我
    們三個人在等對方打電話過來，照他們指示行動，直到99年
    11月19日都在台中市的網咖或車上等電話，吳志偉開白色的
    被警方查獲的7510-SG 車子。」、「（【提示警卷第49頁台
    灣省法務部單位服務證】這是做什麼用的？）我下車時要拿
    給被害人看，及收據一紙，對方才知道我是地下書記官，照
    片中的人是我。」、「（【提示警卷第48頁台北地檢署收據
    一紙】你說的收據這份嗎？）這份收據我是在嘉義市某便利
    商店收傳真的，吳志偉拿電話給我，我照電話中的人指示去
    收傳真，我再拿回車上給吳志偉看，鄭聖龍坐在副駕駛座。
    」、「（【提示警卷第58頁照片】這個印章是誰的？）應該
    綽號阿明交給吳志偉放在車子上，東西要問吳志偉才知道。
    」、「（什麼時候叫你準備大頭照的？）99年11月13、14日
    ，我、吳志偉及鄭聖龍討論之後，才決定由我下車去拿錢，
    才準備我的大頭照。）」（見偵查卷第21頁、22頁）等語之
    情節大致相符，足認被告鄭聖龍與證人即共同被告吳志偉、
    朱彥溥均知悉綽號「阿明」之成年男子係詐欺犯罪集團之成
    員，並有與共同被告吳志偉、朱彥溥及該詐欺集團之成員分
    別擔任打電話施詐，居間聯繫、偽造相關書證、租車、開車
    、導航、記事被害人特徵、拿取文書傳真、偽造印文，出面
    施詐（本件未得逞）及統籌指揮等任務之事實，應可認定。
(三)、被告鄭聖龍於偵查中供述：「（【提示警卷第50頁筆記紙】
    這是誰寫的？）是吳志偉叫我幫吳志偉記的，我有問吳志偉
    為何要記這個，他叫我先不要問。」、「（你對吳志偉說，
    你、朱彥溥跟他是同事關係，從禮拜一到禮拜五為同事關係
    ，都在大都會網咖等，上午8 點半開始上班，有何意見？）
    因為我缺錢，也沒有交通工具，吳志偉早上都會打電話給我
    ，我在台中市○○路等他，他會開白色豐田昨天被查獲的車
    來載我，都是由他請客喝飲料、吃東西、打電動。」（見偵
    查卷第31頁）、於原審羈押庭訊問時供稱：「（你有看到詐
    騙的資料？）是朱彥溥去便利商店買飲料後，他有拿一張資
    料上車，在車上我沒有看到這些詐騙的文件，那時候他們已
    經藏好了。我只有在吳志偉接到壹個叫『阿明』的人打電話
    來，叫我幫他寫資料。」（見原審聲羈卷第14頁），於原審
    及本院審理時亦均為相同之供述（見原審卷第147頁、105頁
    ），足認被告鄭聖龍確有參與本件分工擔任記事被害人特徵
    之犯行。
(四)、又證人即共同被告吳志偉、朱彥溥於99年11月19日14時35分
    許為警查獲逮捕後，被告吳志偉係於當日16時52分許、被告
    朱彥溥係於當日20時22分許製作上開警詢筆錄，此均有上開
    調查筆錄所記載之詢問時間存卷可參（見警卷第1 頁、13頁
    ），足見其等2 人為警逮捕不久後，即行製作上開警詢筆錄
    。參以其等2 人於為警逮捕後心神未定，亦無充分餘裕之時
    間可仔細思量、全盤規劃或互相勾串脫身說詞之際，其等 2
    人上開警詢所言衡情應甚為符合真實。況其等2 人上開所言
    ，均互核大致相符，在無勾串之情況下，苟非真實，又豈有
    均屬相符之理？再者，其等2 人除於警詢為上開陳述外，另
    於翌日檢察官訊問時，復為上開被告鄭聖龍、共同被告吳志
    偉、朱彥溥共犯上開犯行之陳述，倘如上開所述有誤，何不
    即行更正，乃至於原審審理時方另稱被告鄭聖龍當時係南下
    嘉義尋親之理？且證人即共同被告吳志偉於原審審理中就非
    屬其犯罪情節部分證稱：當時在警察局做筆錄時，警察並沒
    有教伊怎麼講，事先也沒有跟被告朱彥溥、鄭聖龍套好要怎
    麼說，警察抓到他們之後就隔離了，伊在製作上開警詢筆錄
    時，並沒有想到要害人故意講一些不實在的話，從頭到尾都
    認罪，都說實話，警詢時，講的話都是依照自己的意思說的
    ，警察也沒有用強暴、脅迫、誘騙或其他不法刑求方式逼伊
    講，做筆錄時，都是跟被告朱彥溥、鄭聖龍分開做等語無誤
    （見原審卷第114至115頁），證人即共同被告朱彥溥亦於原
    審審理中就非屬其犯罪情節部分證稱：上開警詢陳述，警察
    並沒有教伊怎麼講，心裡也沒有打算要把誰咬出來，筆錄內
    容是伊根據自己經歷的事情講的，也沒有打算要害誰，做筆
    錄時，沒有其他人在場，只有警察，在檢察官訊問時，有陳
    述其等3 人討論後由伊下車拿錢等語，是伊自己講出來的，
    檢察官沒有逼伊講等語無訛（見原審卷第126至127、131 至
    132 頁），由此足見，證人即共同被告吳志偉、朱彥溥於警
    詢及偵查中陳述時，並無任何外力壓迫或刻意構陷被告鄭聖
    龍之情形，是吳志偉、鄭聖龍上開警詢及偵查中所述，足堪
    採信。
(五)、證人即共同被告吳志偉另於原審審理中證稱：當時日常開銷
    花費，是2 萬元租車後剩下來的錢，伊想說大家一起玩等語
    （見本院卷第99頁），核與證人即共同被告朱彥溥於原審審
    理中證稱：那段時間生活開銷、打網咖的錢，都是被告吳志
    偉出的等語（見原審卷第130 頁）相符，另被告鄭聖龍亦於
    原審審理中自承：那段時間去網咖玩遊戲，都是由被告吳志
    偉請客等語（見原審卷第146 頁），是被告吳志偉因經濟困
    窘，方接受「阿明」招攬擔任詐騙集團取款車手之角色，足
    見其並非手頭寬裕、闊綽之人，豈有無故於99年11月15日至
    19日待命接受指示期間，均為被告朱彥溥、鄭聖龍出資打網
    咖遊戲或日常花費之理？又對照上開被告吳志偉、朱彥溥於
    警詢、偵查中3 人均受僱「阿明」之陳述，應可推論被告吳
    志偉負責被告朱彥溥、鄭聖龍日常花費，即係「阿明」於上
    開期間僱請其等3 人待命從事取款車手所提供之零用錢。由
    此亦見，被告鄭聖龍應與被告吳志偉、朱彥溥共同受僱於「
    阿明」從事取款車手之工作。此外，另有搜索扣押筆錄、扣
    押物品目錄表、合運小客車租賃股份有限公司租賃契約書影
    本1份、上開車號7510-SG號車輛行照正反面影本、保險證影
    本各1紙、照片7張等附卷可稽（見警卷第44頁至46頁、53頁
    至55頁、57至60頁），及扣案附表二編號1之上開行動電話3
    支、編號2衛星定位導航器1臺、編號3 上開貼有被告朱彥溥
    照片之偽造臺灣省法務部行政單位監管科書記官服務證1 張
    、編號4偽造之法務部地檢署監管科關防1顆、編號5 右上角
    列印有「20 10.11.19 13：47」之偽造台北地檢署公證科收
    據，及編號6 被告鄭聖龍所抄寫告訴人年籍資料、個人及交
    通工具特徵便條紙1 張（附於警卷第50頁）等物可資佐證。
    是被告鄭聖龍、共同被告吳志偉、朱彥溥於99年11月14日晚
    間經由「阿明」招攬，加入上開詐欺集團，擔任取款車手工
    作，並於當日21時40分許，「阿明」交付被告吳志偉2 萬元
    ，由被告吳志偉出面租用上開車輛，其後，「阿明」並交付
    如附表二編號1、2、4 及上開照片處空白之偽造服務證，由
    被告朱彥溥假冒書記官，並由被告朱彥溥於不詳時地貼上其
    照片，而偽造為如附表二編號3所示之之服務證。被告3人並
    於99年11月15日至19日，每日早上8 時30分許在上開網咖待
    命接受指示，並於19日上午9 時許，接獲指示南下嘉義詐騙
    取款。隨即由被告吳志偉駕駛上開車輛，搭載被告朱彥溥、
    鄭聖龍於抵達嘉義後，先前往告訴人住處附近7-11便利商店
    ，由被告朱彥溥下車收取台北地檢署公證科收據傳真，並由
    朱彥溥在車內以如附表二編號4 之關防蓋印在上開傳真，而
    偽造為如附表二編號5 所示之收據，及「阿明」電話通知被
    告吳志偉，關於告訴人年籍資料、個人及交通工具特徵，由
    乘坐在副駕駛座之被告鄭聖龍抄寫如附表二編號6 所示之便
    條紙。嗣因疑有警方，欲駕車離去，然警經當場盤查逮捕乙
    節，足堪認定。
(六)、另證人即共同被告吳志偉、朱彥溥於原審審理中陳稱：上開
    照片處空白之服務證，係「阿明」於99年11月14日前先交付
    給被告朱彥溥，由被告朱彥溥貼上照片再交回「阿明」，「
    阿明」再於99年11月14日晚間租車後交予被告吳志偉云云（
    見原審卷第143、149頁），惟觀諸扣案附表二編號3 之服務
    證，其上被告朱彥溥照片處，並無如一般服務證照片處另蓋
    有鋼印標識，僅貼上照片偽造而成，是似無貼上照片後再交
    回「阿明」之必要。且被告朱彥溥於上開警詢表示「阿明」
    係被告吳志偉網路上認識之人，依時序而言，自無先於被告
    吳志偉接觸「阿明」之理。再者，「阿明」既於99年11月14
    日被告吳志偉租車後，將如附表二編號1、2、4 等物交付被
    告吳志偉，實無必要單獨將上開服務證，先交付被告朱彥溥
    貼上照片後，再交回與己，再於租車後一併交付被告吳志偉
    之理，是此部分應認定上開照片處空白之服務證，係「阿明
    」於99年11月14日連同如附表二編號1、2、4 所示之物，一
    併交付被告吳志偉，始由被告朱彥溥貼上照片。另被告吳志
    偉、朱彥溥於警詢中曾表示：「阿明」係於99年11月11日19
    時30分許在大都會網咖見面云云（見警卷第4 頁、16頁），
    然觀諸該部分警詢內容後文，被告吳志偉、朱彥溥均另稱：
    當晚見面答應工作內容後，交付2 萬元，並由「阿明」帶去
    租車，於租車後隔天上班等語，參諸租車當日為99年11月14
    日，此有上開車輛租賃契約書影本可參，是應可窺知被告吳
    志偉、朱彥溥所稱「99年11月11日19時30分許」，係99年11
    月14日之誤，均附予敘明。
(七)、至證人即共同被告吳志偉、朱彥溥雖於原審審理時均證稱：
    被告鄭聖龍對於其等2 人南下嘉義行騙取款並不知情，僅係
    順道探訪外公云云。另被告鄭聖龍亦辯稱：對被告吳志偉、
    朱彥溥南下嘉義行騙取款並不知情，僅係順道探訪母親云云
    。然查：
(1)、被告吳志偉、朱彥溥於原審訊問中均陳稱：被告鄭聖龍是要
    去找外公云云（見原審卷第20頁、24頁），惟被告鄭聖龍則
    於原審訊問時則表示：伊南下嘉義係為找母親云云（見原審
    卷第26頁），倘如其等3 人所述為真，何有互相矛盾之理？
(2)、證人即共同被告朱彥溥於原審訊問中陳稱：被告鄭聖龍應該
    不知道伊與被告吳志偉要南下行騙，一開始伊等3 人每天早
    上8 時30分許在網咖待命，但後來被告鄭聖龍星期三找到正
    當工作，說不要做這個云云（見原審卷第24頁），然此部分
    亦與被告鄭聖龍於原審訊問時自承：之前出車禍，頭部開刀
    ，所以幾個月休息沒有工作，休息時間就到網咖打電腦，被
    羈押之前都沒有工作，都在休息等語（見原審卷第27頁），
    均屬矛盾，是被告朱彥溥上開為被告鄭聖龍有利之陳述，亦
    難採信。
(3)、觀諸扣案如附表二編號6 所示之便條紙，內容為「27年次、
    72歲、公園街109巷16號、50CC、三銀276、太陽、黑褲子、
    涼鞋」，係由被告鄭聖龍抄寫，然被告吳志偉當時年僅21歲
    ，被告鄭聖龍抄寫至27年次之年籍資料時，倘如被告鄭聖龍
    當時全然不知其等2 人南下目的係為行騙取款，衡情應會心
    生好奇，持續追問，焉有不予理會，抄寫完後持續睡覺之理
    ？且被告吳志偉如為單純尋訪親友，又何必接獲他人電話通
    知上開年籍資料、個人及交通工具特徵之必要？此均悖於常
    情。是被告吳志偉、朱彥溥及鄭聖龍上開所為之證述，均難
    採信。
(4)、又證人即共同被告吳志偉於原審審理時供證：自11月14日到
    19日租車期間伊與鄭聖龍、朱彥溥幾乎都在一起；在等阿明
    電話；阿明打電話來時鄭聖龍、朱彥溥有在場；鄭聖龍沒有
    問為什麼來嘉義；19日係伊開車，鄭聖龍坐在副駕駛座；均
    在車上接到阿明電話；朱彥溥下車去拿傳真；鄭聖龍抄完那
    張紙條伊接電話就開去那個地方了；鄭聖龍在車上應該有看
    到朱彥溥在車上蓋章等語（見原審卷第96頁、98頁至103 頁
    、106頁、107頁、110頁至114頁、116 頁），並核與證人即
    共同被告朱彥溥於原審審理時所證述：服務證上照片係伊貼
    的；收據是伊收傳真的；鄭聖龍有見過阿明那個人；收據上
    的大印是在車上蓋的；吳志偉叫鄭聖龍抄一張紙條等語亦大
    致相符（見原審卷第119頁至123頁、132頁、133頁），則證
    人即共同被告吳志偉、朱彥溥於原審審理時所為被告鄭聖龍
    應該沒有受僱綽號「阿明」者參與本件向被害人詐欺取財之
    證述（見原審卷101頁、129頁），顯係事後迴護被告鄭聖龍
    之詞，證人即共同被告吳志偉、朱彥溥此部分所為證述，應
    不足採信。
三、綜上所述，被告鄭聖龍所辯，均不足採信，被告鄭聖龍所為
    上開詐欺取財未遂罪、偽造公文書罪、偽造特種文書罪、僭
    行公務員職權罪之犯行，洵堪認定，本件事證已臻明確，應
    予依法論科。至被告於本院聲請傳喚吳志偉、朱彥溥到庭詰
    問，核無必要，併此敘明。
參、論罪科刑之理由
一、查附表二編號5 所示偽造之「台北地檢署公證科收據」文件
    ，係冒用公署名義所為之文書，縱該等文書之製作名義機關
    係屬虛構實際上並無此一單位，然其內容均與犯罪偵查事項
    有關，核與檢察業務相當，且一般人苟非熟知檢察機關組織
    ，尚不足以分辨該等單位是否實際存在，仍有誤信該等文書
    為公務員職務上所製作之真正文書之危險，堪認屬於偽造之
    公文書。至於持「法務部地檢署監管科」印章蓋用印文，因
    現行各級檢察或司法機關中，從無關於該「監管科」之編制
    ，亦未曾有過設置該機關之紀錄，政府自無可能依據印信條
    例製發該只公印，其非依印信條例規定由上級機關所製發之
    印信以表示該機關之資格者，無從認定為依印信條例所規定
    製頒之印信，與公印之要件不符，自屬一般偽造印章所蓋用
    形成之印文。
二、按刑法第212 條所定變造「關於品行、能力、服務或其他相
    類之證書、介紹書」罪，係指變造操行證書、工作證書、畢
    業證書、成績單、服務證、差假證或介紹工作之書函等而言
    ，最高法院71年度台上字第2761號判決亦可參照。是本件共
    同被告朱彥溥黏貼其照片在印有「臺灣省法務部行政單位監
    管科書記官馬永德」等足以表彰服務於該公署之公務員身分
    服務單位、官銜之證明文件，則屬刑法第212條所稱之特種
    文書。
三、查被告鄭聖龍與共同被告朱彥溥、吳志偉為詐騙集團擔任取
    款車手工作，先由共同被告朱彥溥偽造如附表二編號3 所示
    之服務證，再由詐騙集團成員在電話中向告訴人偽稱為「台
    北地檢署侯名皇檢察官」，冒充公務員僭行其職權並誆稱監
    管金錢，僭行檢察官查扣贓證物之職權，被告鄭聖龍與共同
    被告朱彥溥、吳志偉復於接獲台北地檢署公證科收據傳真後
    ，由共同被告朱彥溥將如附表二編號4 所示之關防蓋印其上
    ，偽造為如附表二編號5 之公文書，並欲以詐欺行騙告訴人
    ，然於尚未下車行使上開偽造公文書、特種文書之際，即遭
    警方及時查獲逮捕乙情，核被告鄭聖龍所為，係犯刑法第33
    9條第3項、第1項之詐欺取財未遂罪、第211條之偽造公文書
    罪、第212 條之偽造特種文書罪、第158條第1項之僭行公務
    員職權罪。被告鄭聖龍與共同被告朱彥溥、吳志偉偽造「法
    務部地檢署監管科」印文於「台北地檢署公證科收據」傳真
    上之行為，乃偽造公文書之階段行為，不另論罪。起訴意旨
    雖論以行使偽造公文書之罪嫌，然尚無證據足以證明被告鄭
    聖龍與共同被告朱彥溥、吳志偉3 人有何「行使」偽造公文
    書之犯嫌，是此部分既與其等所犯偽造公文書罪有吸收犯之
    實質上一罪關係，爰不另為無罪之諭知。又被告鄭聖龍與共
    同被告朱彥溥、吳志偉涉犯上開偽造特種文書犯行，起訴書
    犯罪事實(二)部分雖未敘及，然此部分既與上開其他犯行有想
    像競合犯之裁判上一罪關係（詳後述），本院自得予以審理
    。
四、另按刑法第26條前段之一般障礙未遂犯與同法第27條之中止
    未遂犯，二者之區別，應依一般經驗標準予以觀察，以其性
    質是否對已著手犯罪之既遂予以通常之妨礙為其依據。倘其
    著手犯罪後之停止行為，依一般社會通念，為屬可預期未能
    完成犯罪之結果者，仍屬一般障礙之未遂犯，而非中止未遂
    ；必其未遂之原因，在一般經驗法則上，非得以預期，純係
    出於行為人之己意而中止或防止其結果之發生者，始得謂為
    中止未遂犯，最高法院84年度台上字第4428號判決意旨參照
    。查被告鄭聖龍與共同被告朱彥溥、吳志偉係因當時現場疑
    有警方，始未下車行騙等情，業據證人即共同被告吳志偉、
    朱彥溥於警詢中稱：後來因為伊等發現告訴人返回向內住處
    時後面有跟隨1 名男子，懷疑是警方，所以才駕車離開等語
    明確（見警卷第2 頁、14頁），足見其等係因疑有警方在場
    ，方有忌憚，始未下車行騙，依據一般社會通念，尚屬可預
    期未能完成犯罪結果之原因，準此，被告鄭聖龍等人所涉犯
    詐欺取財未遂犯行部分，尚無刑法第27條中止未遂之適用，
    併此敘明。
五、又共同實行犯罪行為之人，在合同意思範圍以內，各自分擔
    犯罪行為之一部，相互利用他人之行為，以達其犯罪之目的
    者，即應對於全部所發生之結果共同負責。又刑法關於正犯
    、幫助犯之區別，係以其主觀之犯意及客觀之犯行為標準，
    凡以自己犯罪之意思而參與犯罪，無論其所參與者是否犯罪
    構成要件之行為，皆為正犯。其以幫助他人犯罪之意思而參
    與犯罪，其所參與者，苟係犯罪構成要件之行為，亦為正犯
    。必以幫助他人犯罪之意思而參與犯罪，其所參與者又為犯
    罪構成要件以外之行為，始為幫助犯。查被告鄭聖龍與共同
    被告朱彥溥、吳志偉等人與該綽號「阿明」年籍真實姓名不
    詳之成年男子及其餘共犯合組詐欺犯罪集團，就本次犯行分
    工擔任打電話施詐，居間聯繫、偽造相關書證、租車、開車
    、導航、記事被害人特徵、拿取文書傳真、偽造印文出面施
    詐（尚未得逞）及統籌指揮等任務，顯有利用彼此行為以遂
    行該次犯罪之意，自具有共犯意圖，且有行為分擔，均應論
    以共同正犯。
六、又被告鄭聖龍係以一行為同時觸犯詐欺取財未遂罪、偽造公
    文書罪、偽造特種文書、冒充公務員行使職權罪，屬想像競
    合犯，應依刑法第55條前段之規定，從一重之偽造公文書罪
    處斷。
肆、本院撤銷改判之理由
一、原審以被告上開犯行罪證明確，因予論罪科刑，固非無見，
    然查：上開「法務部地檢署監管科」印文，依前所述，因與
    公印之要件不符，自屬一般偽造印章所蓋用形成之印文，原
    判決疏未詳查致認認此部分係為偽造公印文容有未洽。
二、綜上所陳，被告鄭聖龍上訴意旨猶執前詞否認犯罪，因而指
    摘原判決此部分不當，雖無理由，惟原判決關於被告鄭聖龍
    部分，既有前揭可議之處，即屬無可維持，自應由本院將原
    判決關於鄭聖龍部分予以撤銷改判，以期適法。
三、爰審酌被告鄭聖龍無構成累犯之犯罪前科，有臺灣高等法院
    被告前案紀錄表1 份存卷可佐，高中畢業之智識程度，未婚
    ，無小孩，父親已經往生，母親在嘉義中庄做生意，還有 1
    個妹妹國三，1 個哥哥有工作，母親很少回來，伊要扶養妹
    妹等家庭狀況，考量其年輕力盛，不知進取，貪圖他人財物
    之犯罪動機及目的，犯罪時未受任何刺激，竟然意圖冒充司
    法人員，誆稱接管金錢，偽造並交付具有司法機關公文書形
    式之文書，欲詐騙告訴人之犯罪手段，所欲詐取者為告訴人
    賴以養老之金錢，破壞司法機關信譽，甚不可取，負責處理
    雜務等角色分工，尚未詐取告訴人之金錢，及兼衡其犯後態
    度之態度、對社會造成危害之程度等一切情狀，量處有期徒
    刑1年2月。另公訴人於原審對被告具體求刑2年6月及起訴書
    請求聲請對被告宣告強制工作，本院審酌上情認公訴人上開
    求處刑度，尚屬過重；又被告鄭聖龍除99年間雖有竊盜案件
    （判處拘役40日）外，並無其他犯罪紀錄，顯與「犯罪之習
    慣」有間，爰不予以宣告強制工作，亦併敘明。至被告請求
    給予緩刑之宣告，本院審酌上情，亦認被告所科之刑，並不
    符合宣告緩刑之要件，爰不為緩刑之宣告，併此說明。
四、扣案如附表二編號1 所示行動電話3支、編號2所示之衛星導
    航定位器1台，編號3所示之偽造服務證，均為不詳詐騙集團
    成員所有供被告3人上開犯行所用；編號5所示偽造之收據，
    為被告朱彥溥前往便利商店付費接收傳真並蓋印而成，應認
    係其所有，供其等上開犯行所用之物；編號6 所示之便條紙
    ，為被告鄭聖龍抄寫，可認為其所有供其等上開犯行所用之
    物，業據共同被告吳志偉、朱彥溥於上開警詢、偵查中供認
    在卷，本於責任共同原則，均應依刑法第38條第1項第2款規
    定沒收。扣案如附表二編號4 所示之偽造印章，不問屬於犯
    人與否，應依刑法第219條規定沒收。至如附表二編號5所示
    偽造收據上所蓋之「法務部地檢署監管科」印文，已因該偽
    造之公文書收據之沒收而包括在內，自不另為沒收之諭知，
    附此敘明。
伍、適用之法律
一、刑事訴訟法第369 條第1項前段、第364條、第299條第1項前
    段。
二、刑法第28條、第158 條第1項、第211條、第212條、第339條
    第1 項、第3項、第55條前段、第219條、第38條第1項第2款
    、刑法施行法第1條之1。
本案經檢察官郭珍妮到庭執行職務。
中    華    民    國   100    年    11    月    30    日
                  刑事第四庭    審判長法  官  吳志誠
                                      法  官  陳珍如
                                      法  官  吳森豐
以上正本證明與原本無異。
如不服本判決應於收受送達後10日內向本院提出上訴書狀，其未
敘述上訴理由者，並得於提起上訴後10日內向本院補提理由書（
均須按他造當事人之人數附繕本）「切勿逕送上級法院」。
                                      書記官  岑  玢
中    華    民    國   100    年    11    月    30    日
附錄法條：
中華民國刑法第158條
冒充公務員而行使其職權者，處3年以下有期徒刑、拘役或5百元
以下罰金。
冒充外國公務員而行使其職權者，亦同。
中華民國刑法第211條
偽造、變造公文書，足以生損害於公眾或他人者，處1年以上7年
以下有期徒刑。
中華民國刑法第212條
偽造、變造護照、旅券、免許證、特許證及關於品行、能力服務
或其他相類之證書、介紹書，足以生損害於公眾或他人者，處 1
年以下有期徒刑、拘役或3百元以下罰金。
中華民國刑法第339條
意圖為自己或第三人不法之所有，以詐術使人將本人或第三人之
物交付者，處 5 年以下有期徒刑、拘役或科或併科 1 千元以下
罰金。
以前項方法得財產上不法之利益或使第三人得之者，亦同。
前二項之未遂犯罰之。
附表一：偽造公文書一覽表
┌──┬──────┬──────┬───┬──────┬───┐
│編號│公文書名稱  │公文書日期  │金額  │印文名稱    │印文枚│
│    │            │            │      │            │數    │
├──┼──────┼──────┼───┼──────┼───┤
│1   │臺北地檢署公│99年11月18日│35萬元│臺灣法務部地│1     │
│    │證科收據    │            │      │檢署印      │      │
├──┼──────┼──────┼───┼──────┼───┤
│2   │台北地檢署公│99年11月19日│40萬元│法務部地檢署│1     │
│    │證科收據    │            │      │監管科      │      │
└──┴──────┴──────┴───┴──────┴───┘
附表二：扣案物一覽表
┌─────┬─────────────────────────┐
│編      號│扣案之物                                          │
├─────┼─────────────────────────┤
│    1     │行動電話3支（含SIM卡各1張）。                     │
├─────┼─────────────────────────┤
│    2     │衛星定位導航器1臺。                               │
├─────┼─────────────────────────┤
│    3     │偽造之臺灣省法務部行政單位監管科書記官服務證1張。 │
├─────┼─────────────────────────┤
│    4     │偽造之法務部地檢署監管科印章1枚。                 │
├─────┼─────────────────────────┤
│    5     │偽造之台北地檢署公證科收據1紙。                   │
├─────┼─────────────────────────┤
│    6     │被告鄭聖龍所抄寫之告訴人年籍資料、個人及交通工具特│
│          │徵便條紙1張（附於警卷第50頁）。                   │
└─────┴─────────────────────────┘